【裁判字號】    92,上易,926
【裁判日期】    920731
【裁判案由】    詐欺
【裁判全文】
臺灣高等法院高雄分院刑事判決                    九十二年度上易字第九二六號
    上  訴  人
    即  自訴人  丁○○
    代  理  人  丙○○
    被      告  乙○○
                甲○○○
右上訴人因被告詐欺案件，不服臺灣高雄地方法院九十一年自緝字第四二號中華民國
九十二年五月九日第一審判決，提起上訴，本院判決如左：
    主  文
上訴駁回。
    理  由
一、自訴意旨略以：被告乙○○與甲○○○係夫妻關係，渠等二人意圖為自己不法之
    所有，向自訴人丁○○詐稱：因欲購買中興街店面樓房，亟需用款周轉等語，於
    八十八年九月十五日向自訴人借款新台幣（下同）二百九十四萬零四百元（含本
    金、利息），另為取信於自訴人，除由被告甲○○○簽發到期日為八十八年十一
    月十五日之同額本票予自訴人外，尚交付被告甲○○○名下之高雄縣大樹鄉○○
    村○○街五十三號之房屋及土地所有權狀以資擔保，致使自訴人不疑有詐，陷於
    錯誤而將現金如數交付予被告二人。詎屆期本票無法兌現，經自訴人屢向被告二
    人催討債務，均未獲置理，經向高雄縣鳳山地政事務所調閱被告二人上開建物及
    土地謄本，始發現該建物及土地早於八十四年十月十三日即向高雄市中小企業銀
    行抵押借款六百萬元，八十六年十月二十八日、十二月十一日再向案外人黃征一
    借款二百四十萬元、六十萬元，並設定第二、第三順位抵押權，被告二人提供無
    價值之土地以供擔保，顯有施用詐術之情，因認渠等均涉有刑法第三百三十九條
    第一項之詐欺取財罪嫌云云。
二、按犯罪事實應依證據認定之，無證據不得推定其犯罪事實；不能證明被告犯罪者
    ，應諭知無罪之判決，刑事訴訟法第一百五十四條、第三百零一條第一項分別定
    有明文。又所謂認定犯罪事實之證據，係指足以認定被告確有犯罪行為之積極證
    據而言，如未發現相當證據，或證據不足以證明，自不能以推測或擬制之方法，
    以為裁判基礎。又認定不利於被告之事實，需依積極證據，茍積極證據不足為不
    利於被告事實之認定時，即應為有利於被告之認定，更不必有何有利之證據。次
    按，刑事訴訟上證明之資料，無論其為直接證據或間接證據，均須達於通常一般
    人均不致於有所懷疑，而得確信其為真實之程度，始得據為有罪之認定，若其關
    於被告是否犯罪之證明未能達此程度，而有合理性懷疑之存在，致使無從形成有
    罪之確信，根據「罪證有疑，利於被告」之證據法則，即不得遽為不利被告之認
    定，其以情況證據（即間接證據）斷罪時，尤須基於該證據在直接關係上所可證
    明之他項情況事實，本乎推理作用足以確證被告有罪，方為合法，不得徒憑主觀
    上之推想，將一般經驗上有利被告之其他合理情況逕予排除（最高法院七十六年
    度台上字第四九八六號、三十二年度上字六七號判例意旨參照）。又刑法第三百
    三十九條第一項之詐欺罪，必須行為人自始基於不法所有之意圖，以詐術使人交
    付財物，始能構成，所謂以詐術使人交付，必須被詐欺人因其詐術而陷於錯誤，
    若其所用方法，不能認為詐術，亦不致使人陷於錯誤，即不構成該罪，亦經最高
    法院四十六年台上字第二六○號判例揭櫫甚明。
三、本件自訴人認被告涉犯詐欺取財罪嫌，無非係以被告二人未依約清償貸款債務，
    且所開立本票屆期未獲兌現，又雖交付建物及土地所有權狀供擔保，然該不動產
    業經第三人設定抵押權顯失其價值及卷附本票、借據及房屋建築改良物所有權狀
    及土地所有權狀等為其主要依據。訊據被告甲○○○固供承向自訴人借款二百九
    十四萬零四百元，並簽發同面額之本票一紙以供擔保等情不諱，惟堅決否認有何
    詐欺取財之犯行，被告甲○○○辯稱：渠等因周轉困難，始未清償借款，並無施
    詐術訛騙自訴人之不法所有意圖等語；訊之被告乙○○亦否認有何詐欺犯行，辯
    稱：伊太太向自訴人借款之事伊不清楚，相關細節均由伊太太處理等語。經查：
  (一)被告甲○○○自八十七年六月六日起，即先後以需款周轉為由向自訴人借款，而
    每借款一次均由被告甲○○○簽發積欠之本金加計歷次利息為面額之本票予自訴
    人供擔保，迄至八十八年九月十五日止，自訴人陸續貸與款項所累計之本金、利
    息共計達二百九十四萬零四百元，同日（即八十八年九月十五日）雙方並書立借
    據（貸與人以丙○○名義為之，實際貸與款項者為自訴人），亦由被告甲○○○
    簽發到期日為八十八年九月十五日、面額二百九十四萬零四百元之本票一紙，被
    告甲○○○並將其名下房屋（門牌號碼高雄縣大樹鄉○○村○○街五十三號）之
    建築改良物所有權狀及所在基地（坐落大樹鄉○○段一六九、一七八地號）之土
    地所有權狀交予自訴人保管以資擔保等情，業據被告甲○○○坦承在卷，核與自
    訴人於原審及本院指訴情節相符，並有被告甲○○○歷次簽發之本票九張、借據
    及建築改良物所有權狀暨土地所有權狀各一紙在卷可稽（見原審自字卷第四八、
    四九、五四至五六頁，原審自緝字卷第八二頁），此部分事實，應堪認定。
  (二)被告乙○○供稱：向自訴人借貸之事均由伊太太負責處理，細節伊不清楚等語，
    且自訴人亦自承：本件借貸款項均係甲○○○所借等語無訛（見原審自緝字卷第
    五○頁），雖自訴人復指稱：被告二人在本票上共同簽名蓋章云云，然依卷附本
    票所示，其上並無被告乙○○之簽章，自難僅憑自訴人之指訴即認被告乙○○有
    何共同發票行為，復參酌雙方所簽立之借據所載，本件借貸關係之債務人為甲○
    ○○，而被告乙○○則係以中間人名義簽署，再者，被告甲○○○亦僅提供其本
    人名下之建物暨土地所有權狀交予自訴人收執以供擔保，準此以觀，尚難遽認被
    告乙○○確有實質參與自訴人與被告甲○○○間之借款事宜，是除自訴人之指訴
    外，自乏補強證據足佐被告乙○○涉有本件詐欺罪嫌，應無疑義。
  (三)又按民事債務當事人間，若有未依債務本旨履行給付之情形，衡諸一般社會經驗
    以觀，其原因非一，有因不可歸責之事由無法給付，或因合法得對抗他造主張抗
    辯而拒絕給付，甚於債之關係成立後，始行惡意遲延給付，所在多有，非必當然
    出於自始無意給付之詐欺犯罪一端，縱令有出於惡意不為履行者，苟無足以證明
    其在債之關係發生之初始，顯具有不法所有意圖之積極證據，亦僅能令負民事之
    遲延給付責任，揆諸前揭說明，尚不得據此債信違反之客觀事態，而推定被告即
    債務人自始即有不法所有之意圖而施用詐術。自訴人於原審已指稱：伊僅收受被
    告甲○○○給付利息二次計四千元，實際上被告甲○○○所借之款項（指本金）
    至少有二百五十萬元等語（見原審卷第五三、五五頁），是依自訴人所述為基礎
    概括計算，其貸放款項與被告甲○○○所約定之利息則達年息百分之十三（即以
    本金二百五十萬元、利息取整數四十萬元、清償期十五個月計算），較之同時期
    金融機構存款利率為高，自訴人既願貸放款項予被告甲○○○並約定從中收取利
    息，則對債務人之債信優劣、還款能力等風險自應詳予評估。再者，自訴人與被
    告甲○○○之借貸模式為，自訴人陸續貸放款項予被告甲○○○，而每次均由被
    告甲○○○簽發積欠本金連同利息為面額之本票以供擔保，惟被告甲○○○歷次
    所簽發之本票始終未獲兌現，且自訴人於上開借款期間內，前後僅收取四千元利
    息乙節，均經自訴人自承在卷，則自訴人對於被告甲○○○欠缺現款可供周轉、
    財務陷於窘迫之經濟狀況，實難諉為不知，竟仍由被告甲○○○於舊債未償之情
    形下猶再順利借款，被告顯未施以詐術使自訴人陷於錯誤可言（如常見係以初期
    小額借款並如期清償之方式為之，俟取信於債權人後即大筆支借款項而避不見面
    ）。況自訴人於本院調查中亦指稱：被告甲○○○自九十一年十二月起以每月五
    千元陸續還款，前後已給付七個月共三萬五千元等語在卷（見本院卷第二二頁）
    ，足徵被告甲○○○亦非毫無意願清償本件借貸債務，自不得徒憑其嗣後債務不
    履行之事實，推論其於借款之初有何不法所有意圖甚明。
  (四)另自訴人復指稱：被告甲○○○雖交付其名下建物暨土地所有權狀供擔保，惟該
    土地及建物上早經第三人設有第一至第三順位之抵押權，被告甲○○○此舉顯有
    施用詐術之嫌云云，固有卷附建物登記謄本可參（見原審自字卷第五七至五九頁
    ），然被告甲○○○所交付之建物暨土地所有權狀背面已約略登載有關抵押權設
    定資訊乙情，除卷附所有權狀可佐外，亦據自訴人自承：「（問：被告給你的房
    屋謄本，有無記載已經設定抵押？）有，但是記載在背面，當時我沒有看到，我
    只有看正面而已‧‧‧」（見原審自緝字卷第一○四頁），是被告甲○○○雖未
    明確告知該建物及土地產權之相關細節，然其持以交付自訴人供擔保之權狀所載
    事項，既已透露抵押權設定之端倪，益徵被告甲○○○並未刻意隱匿此部分事實
    之意圖，亦無巧施詐術訛騙自訴人財物之舉。
三、綜上調查結果，被告乙○○並未涉入自訴人與被告甲○○○之借貸糾紛，而自訴
    意旨所指，亦難認被告甲○○○於向自訴人借貸款項之始，主觀上有何為自己不
    法所有之意圖，客觀上有對自訴人施用詐術情事，而自訴人亦非因此陷於錯誤而
    陸續貸放款項，是被告甲○○○因財務窘迫，周轉無著，致未能依約清償積欠自
    訴人本金暨利息合計達二百九十四萬零四百元之貸款債務，核屬民事債務不履行
    之問題，應循民事途徑解決，揆諸前揭說明，自不能對被告二人遽以刑法詐欺取
    財之罪責相繩。此外，復查無積極證據足資證明被告二人有何自訴人所指之詐欺
    犯行，自屬不能證明被告二人犯罪。原審因而為被告二人無罪之諭知，並無不當
    ，自訴人上訴意旨，仍執前詞，指摘原判決不當，為無理由，應予駁回。
四、檢察官移送併案意旨（臺灣高雄地方法院檢察署九十二年度偵字第一三二五一號
    ），雖認與本件有連續犯之裁判上一罪關係，然本案既經諭知被告二人無罪判決
    在案，併辦部分自無從併予審理，應退由檢察官另行卓辦為宜，附此敘明。
據上論斷，應依刑事訴訟法第三百六十八條，判決如主文。
中    華    民    國     九十二     年       七       月      三十一    日
                              臺灣高等法院高雄分院刑事第七庭
                                  審判長法官  李春昌
                                        法官  黃憲文
                                        法官  莊飛宗
右正本證明與原本無異。
不得上訴。
                                      書記官  張明賢
中    華民    國     九十二     年       八       月        四      日
                                                                        ｋ


司法院資訊處製作；財團法人民間司法改革基金會備份。
